臺灣板橋地方法院民事判決　　　　　　 99年度簡上字第271號
上　訴　人　韓中荷
被上訴人　　韋俊文
上列當事人間請求返還租賃房屋等事件，上訴人對於中華民國
99年8月26日臺灣板橋地方法院板橋簡易庭99年板簡字第552號第
一審判決提起上訴，經本院於100年4月27日言詞辯論終結，判決
如下：
    主  文
上訴駁回。
第一審（除確定部分外）、第二審訴訟費用由上訴人負擔。
    事 實 及 理 由
一、兩造之主張及陳述：
甲、本訴部分
  (一)被上訴人起訴主張：
    上訴人於民國（下同）98年10月10日向被上訴人承租坐落台
    北縣板橋市○○路91號3樓之房屋（下稱系爭房屋），租期
    自98年10月10日起至99年10月10日止，約定租金每月9000元
    ，按月應於10日前給付。惟上訴人僅給付租金至98年12月10
    日，自99年1月10日起即拒不依約繳納租金，被上訴人曾於
    99年3月23日寄發存證信函催告給付租金，逾期即終止租約
    ，上訴人於99年3月26日收受後仍未給付，則本件租約已於
    99年3月30日終止，上訴人於租期終止後竟拒絕遷讓，並已
    積欠3個月租金共2萬7000元，而房屋之交還及租金之給付屢
    經催討，均置之不理。又自99年4月1日起，系爭房屋租賃契
    約既已終止，上訴人對租賃物即屬無權占有，自應按月賠償
    被上訴人相當於未收租金9000元之損害，至交還房屋之日止
    。另依據租約第6、12、18條規定，上訴人亦應給付被上訴
    人未依約遷讓房屋之違約金，即自99年4月1日起迄遷讓房屋
    日止每月按租金5倍計算之違約金4萬5000元，及因本件訴訟
    需要而委請律師代寫二份訴狀之費用4500元、1500元，以及
    於租賃期間內，提前遷離他處之違約賠償金9000元。爰依租
    賃契約及不當得利之法律關係，求為判決：1.上訴人應給付
    被上訴人3萬3000元，及其中3萬1500元自準備(一)暨反訴答辯
    (一)狀送達翌日起至清償之日止，按週年利率百分之5計算之
    利息，其中1500元自準備(二)暨反訴答辯(二)狀送達翌日起至清
    償之日止，按週年利率百分之5計算之利息。2.上訴人應給
    付被上訴人9000元及自準備(二)暨反訴答辯(二)狀送達翌日起至
    清償之日止，按週年利率百分之5計算之利息。3.上訴人應
    給付被上訴人自99年4月1日起至返還上開房屋之日止，按月
    給付被上訴人5萬4000元，及自準備(二)暨反訴答辯(二)狀送達
    翌日起至清償之日止，按週年利率百分之5計算之利息。
  (二)上訴人則辯稱：
    上訴人於98年12月13日要求上訴人搬遷，上訴人已於98年12
    月17日簽訂新合約，並於98年12月17日遷出系爭房屋。上訴
    人於94年10月10日起至99年1月10日止共計給付租金46萬
    8000 元，另有押金1萬9000元。上訴人於98年12月17日遷出
    至板橋市○○街63巷1弄28號1樓，被上訴人及其父母亦知，
    並多次前往騷擾，故房屋已返還，99年1月至3月並未居住，
    何來租金給付。另被上訴人於5月3日開庭稱上訴人僅積欠一
    個月租金，係前後矛盾。被上訴人終止租賃契約未經上訴人
    同意，請被上訴人提出上訴人於99年1至3月有實際居住之證
    明。另外，被上訴人惡意欺瞞上訴人樓上居住精神病患，嚴
    重危及上訴人之安全、健康，上訴人依民法第424條規定，
    自得隨時終止租約等語。並聲明：請求駁回被上訴人之訴。
乙、反訴部分：
  (一)上訴人起訴主張：
    上訴人前已給付被上訴人押租金1萬9000元，並按月先代墊
    洗系爭房屋所在之公寓樓梯費用已達1萬2000元（每月200元
    ），上訴人既已搬遷，被上訴人自應返還系爭押租金及代墊
    款。另出租人提前終止契約，承租人自有權請求賠償，包含
    搬遷費用、換新居重新申請之網路、電話等費用，故請求被
    上訴人給付以租金3個月計算之違約金，共計2萬7000元。
    又被上訴人惡意欺瞞被告樓上居住精神病患，嚴重危及上訴
    人之安全、健康，上訴人自得依民法第424條規定隨時終止
    租約。且依民法第423條規定，出租人應以合於所約定使用
    收益之租賃物，交付承租人，並應於租賃關係存續中，保持
    其合於約定使用、收益之狀態。如承租人於出租人不履行其
    保持義務或修繕義務時，自得不行使民法第430條所定租賃
    物自行修繕、租金扣除等權利，而行使其同時履行抗辯權及
    債務不履行之損害賠償請求權，故上訴人要求酌減之前每月
    租金，應酌減成4500元，是被上訴人應返還上訴人23萬4000
    元。以上共計29萬2000元。爰依租賃契約及不當得利之法律
    關係，請求被上訴人給付上訴人29萬2000元。
  (二)被上訴人則辯稱：
    依租賃契約第5條規定，待上訴人將該租賃物騰空，並通知
    被上訴人點交無誤，做好遷讓房屋後，自可退還9000元之押
    租保證金。惟上訴人並未將租賃物騰空及遷讓房屋，被上訴
    人自無需返還押租金。又民法第424條規定係指該租賃物有
    瑕疵之情形，但上訴人僅主張系爭房屋樓上住有精神病患，
    顯非指該租賃物本身而言。因此，上訴人要求每月減租4500
    元，於法顯然無據。至於公寓之洗樓梯錢，係雙方合意由上
    訴人支付，且該費用是由上訴人直接付給該清潔工或由被上
    訴人代收轉交。若其不肯負擔，又怎能心甘情願地直接付給
    該清潔工相關費用且行之有年？另外，上訴人要求被上訴人
    給付違約金、搬遷費部分云云，惟被上訴人自始並未違約，
    且租約內容亦未曾約定搬遷費相關事宜。上訴人此部分主張
    ，亦顯無理由。
二、本件原審(一)對於本訴部分，判決上訴人應給付被上訴人3 萬
    3000元及其中3萬1500元自99年5月18日起至清償之日止按年
    息百分之五計算之利息，其中1500元自99年6月19日起至清
    償之日止按年息百分之五計算之利息。以及就被上訴人勝訴
    部分依職權宣告假執行，並駁回被上訴人其餘之訴。(二)對於
    反訴部分，判決被上訴人應給付上訴人9000元。以及就上訴
    人勝訴部分依職權宣告假執行，並駁回上訴人其餘之訴。
    （被上訴人就本訴、反訴敗訴部分，即本訴請求返還房屋、
    自99年4月1日起按月給付5萬4000元之不當得利及5倍違約金
    、提前搬遷之1個月違約金部分，反訴應給付9000元押租金
    部分，均未據上訴，已告確定）。
    上訴人就本訴、反訴不利於上訴人部分均聲明不服，(一)本訴
    部分求為判決：原判決不利上訴人之部分廢棄，上開廢棄部
    分，被上訴人在第一審之訴及假執行之聲請均駁回。(二)反訴
    部分求為判決：被上訴人應再給付上訴人28萬3000元及自反
    訴狀繕本送達翌日起至清償日止，按年息5%計算之利息。
    被上訴人就本訴及反訴部分則均求為判決駁回上訴。
三、查兩造就系爭房屋訂有租賃契約，租期自98年10月10日起至
    99年10月10日止，租金每月9000元，按月於10日前給付。被
    上訴人曾於99年3月23日寄發存證信函催告給付租金，逾期
    即終止租約，上訴人於99年3月26日收受後仍未給付等事實
    ，為兩造所不爭執，並有被上訴人提出之房屋租賃契約書、
    存證信函、掛號函件執據等在卷可稽，自應認定屬實。是
    本件兩造之爭執點即為：(一)被上訴人是否合法終止系爭租賃
    契約？是否得依租約請求積欠之租金、律師諮詢費？(二)上訴
    人得請求被上訴人給付之項目及金額為何？以下一一說明。
四、就被上訴人是否合法終止系爭租賃契約，其依契約得請求之
    租金、律師諮詢費而言：
  (一)終止租約部分：
    1.按「承租人租金支付有遲延者，出租人得定相當期限，催
      告承租人支付租金，如承租人於其期限內不為支付，出租
      人得終止契約。租賃物為房屋者，遲付租金之總額，非達
      二個月之租額，不得依前項之規定，終止契約。」、又「
      承租人於租賃關係終止後應返還租賃物。」，民法第440
      條第1項、第2項及第455條分別著有規定。
    2.經查，兩造約定每月租金為9000元，於每月10日給付，並
      有給付9000元為押租金之約定，有被上訴人所提出之租賃
      契約書為憑（原審卷第7-10頁）。惟依系爭租賃契約書上
      之記載，上訴人僅支付租金至98年12月10日為止（原審卷
      第8頁），之後即無支付租金之紀錄，而上訴人又未能舉
      證證明確有再給付租金之事實，是自98年12月11日至99年
      3月10日止之欠租扣除押租金後已逾2期，故被上訴人於99
      年3月23日寄發存證信函（原審卷第11-12頁），催告上訴
      人應於函到5日內給付租金，若逾期不付則終止兩造租賃
      契約，上訴人於同年月26日收受後並未按期履行（原審卷
      第15頁），則兩造間租賃關係已於99年3月31日經被上訴
      人合法終止在案，應可認定屬實。
    3.上訴人雖主張兩造租約已合意至98年12月13日終止，並已
      於98年12月13日點交房屋、交還鑰匙予被上訴人之父親韋
      其初，且於98年12月17日返還房屋，租金也付到99年1月
      10日止等情，並提出房屋租賃契約書及證人方藍輝、劉進
      德、鞏修平為證。惟查，(1)證人方藍輝為上訴人之夫，其
      到庭證稱：「我是與上訴人於99年2月間共同居住在大明
      街，99年1月我開車送上訴人上、下班，那時上訴人就住
      大明街，我與上訴人於98年12月底認識，我沒有經歷過兩
      造間租屋爭執之事，是事後才知道，對本案無其他意見」
      等語；另證人劉進德則證稱：「我是於去年10月間透過友
      人認識上訴人，聽說上訴人要搬家從某個三樓搬到某個一
      樓的地方，路名我不知道，二處很近，於去年12月間，詳
      細日期我忘記了，僅幫忙幫上訴人搬大件傢俱，當天有三
      個人幫忙搬，當天沒有搬完，原住處還有東西，對本案無
      其他意見」等語，而證人鞏修平也正稱：「我是上訴人現
      在的鄰居，我不知道之前上訴人租屋的事，我亦不知道上
      訴人何時搬到大明街。詳細日期不知道，上訴人告訴我他
      於99年1月搬來的。我亦不知道之前兩造租屋有何爭執，
      對本案無其他意見」等語（本院卷第80-82頁）。由上述
      證詞可知，證人劉進德僅證稱確有於98年12月間幫忙搬家
      之情形，但「當天沒有搬完，原住處還有東西」，而對於
      上訴人所主張之終止系爭租約、點交返還房屋、交還鑰匙
      等情，證人三人均證稱不知情，即無法為上訴人有利之認
      定。(2)又依上訴人所提出之房屋租約（本院卷第20頁），
      於房屋收付款明細欄係記載「雙方合意於98年12月13日終
      止租約，承租人韓中荷租金付至99年元月10日止，並於98
      年12 月13日將租屋處鑰匙交付於韋其初收」等語，且記
      明「98年11月10日起至98年12月10日止，含押金已付1萬
      8000元，另98年12月10日起至99年1月10日止，含押金已
      付1 萬8000元」等情，惟被上訴人否認此項租約記載之真
      正（本院卷第57頁反面、第81頁反面），且該份租約承租
      日期為97年10月10日起至98年10月10日止，惟兩造間已於
      98年10月10日租期屆滿時另訂立新租約（原審卷第8-10
      頁），則捨新租約不用而於舊租約上記載有關新租約終止
      事項及支付押租金情形，已顯與常情不符；且該房租收付
      欄上簽收款項之「韋其初（即被上訴人之父親）」簽名，
      也明顯與上訴人所提出韋其初簽收95年2月至97年10月每
      月房租之簽名不符（本院卷第33-35頁）；再於本院審理
      時，上訴人也坦承「該房租收付欄都是我寫的字」一語（
      本院卷第81頁反面），是該項租約之記載，即無法認定為
      真實。故上訴人所主張之上開事實，即缺乏證據證明，無
      法採信。
  (二)給付積欠租金部分：
    1.按稱租賃者，謂當事人約定，一方以物租與他方使用、收
      益，他方支付租金之約，又承租人應依約定日期支付租金
      ，民法第421條第1項及第439條前段分別定有明文。
    2.本件依兩造於98年10月10日所訂立之租約所載，上訴人應
      於每月10日繳納1個月份租金，惟僅支付租金至98年12月
      10 日止（原審卷第8頁），自98年12月11日起即未付租金
      ，而系爭租賃契約效力於99年3月31日已因被上訴人終止
      而消滅，則被上訴人請求上訴人給付租賃期間所積欠之租
      金合計3個月為2萬7000元（即自98年12月10日起至99年1
      月9日、99年1月10日起至99年2月9日、99年2月10日起至
      99 年3月9日，以上共計3個月，至99年3月10日起關於相
      當於租金之不當得利部份，因原審為被上訴人敗訴之判決
      ，已因被上訴人未提起上訴而告確定），是被上訴人依租
      賃契約之法律關係請求上訴人給付積欠租金2萬7000元，
      即有所據，應予准許。
  (三)律師諮詢費部分：
    按「乙方若有違約情事，致損害甲方權益時，願聽從甲方
    損害賠償，如甲方因涉訟所繳納之訴訟費、律師費用及有
    關一切雜費、工資，均應由乙方負責賠償。」，兩造簽訂
    之租賃契約第13條定有明文。本件因上訴人未就終止系爭
    租約、結算租金、點交返還房屋、交還鑰匙等租約相關事
    項，與被上訴人結清，致被上訴人提起本件訴訟，之後又因
    上訴人提起反訴，需再委請律師撰寫準備書狀暨答辯狀2份
    ，致先後支出律師費用4500元、1500元，共計6000元，業據
    提出收據2紙為證（原審卷第51、64頁），依上開約定，上
    訴人自應賠償此部分費用。
五、就上訴人得請求被上訴人給付之項目及金額為何而言：
  (一)押租金部分：
    1.按租賃契約訂有押租金之約定，重在擔保承租人就租金及
      其他損害賠償債務之履行，是其約定應係一種物的擔保，
      並附隨於租賃契約之從契約，而與租賃契約本身有密不可
      分之關係。本件系爭租約因上訴人未依約繳租金而經被上
      訴人於99年3月31日合法終止，而上訴人已於98年12月間
      搬運大型家具完畢，並於99年1月20日左右返還系爭房屋
      鑰匙，被上訴人也未舉證證明上訴人於終止租約後有如何
      未騰空之情事，是兩造間之租賃關係，於終止租約後即當
      然消滅，而押租金契約係租賃契約之從契約，主契約消滅
      ，從契約亦因此消滅，則上訴人依押租金契約之法律關係
      ，自得請求被上訴人返還押租金
    2.上訴人雖主張被上訴人應返還押租金1萬9000元云云，惟
      此項押租金係記載於兩造間94年10月10日起至95年10月10
      日止之租約內（原審卷第84頁），之後於租期屆滿另訂立
      1年新租約及續約時（即95年10月10日至96年10月10日、
      96年10月10日起至97年10月10日），押租金均已變更為
      9000元（原審卷第86、87頁），兩造於訂立本件系爭租約
      時，押租金之記載亦為9000元（原審卷第8頁）。而其所
      提出記載「98年11月10日起至98年12月10日止，含押金已
      付1萬8000元，98年12月10日起至99年1月10日止，含押金
      也支付1萬8000元」等文字之租約，無法認定為真正，已
      如前述，故上訴人得請求返還之押租金金額，應以被上訴
      人所提出之系爭房屋租賃契約所載之押租金9000元者，作
      為認定依據。從而，上訴人僅得請求被上訴人返還9000元
      ，逾此部分請求為無理由。
  (二)酌減租金部分：
    1.本件上訴人主張被上訴人惡意欺瞞被告樓上居住精神病患
      ，嚴重危及上訴人之安全、健康，上訴人因此受有損害，
      依債務不履行而請求損害賠償，要求酌減之前租金為4500
      元，是被上訴人應返還上訴人23萬4000元云云。
    2.按「當事人主張有利於己之事實者，就其事實有舉證之責
      任」，民事訴訟法第277條定有明文。又「出租人應以合
      於所約定使用收益之租賃物，交付承租人，並應於租賃關
      係存續中，保持其合於約定使用、收益之狀態」、「租賃
      物為房屋或其他供居住之處所者，如有瑕疵，危及承租人
      或其同居人之安全或健康時，承租人雖於訂約時已知其瑕
      疵，或已拋棄其終止契約之權利，仍得終止契約」民法第
      423條、第424條固定有明文。惟該2條文所規範的內容，
      均係指為租賃標的之房屋本身而言，即被上訴人應就所出
      租之房屋，保持其合於約定使用、收益之狀態，且不得有
      危及上訴人或其同居人之安全或健康之瑕疵存在。本件上
      訴人所指稱之情形，為被上訴人所否認，且縱使系爭房屋
      樓上住有精神病患，亦顯非該租賃物即系爭房屋具有瑕疵
      之情形，而與上述2條文規範之要件不符。是上訴人既未
      能舉證系爭房屋確有不能居住之情形，即應認上訴人之主
      張為無理由。從而，上訴人要求每月減少租金4500元，於
      法顯然無據，故此部分請求，無法准許。
  (三)洗樓梯費用部分：
    1.上訴人主張其承租範圍僅限於房屋本身，並不及於公寓其
      他部分，故樓梯清洗費用應由出租人即被上訴人負責，則
      承租人因每月洗樓梯費用支出200元，共請求被上訴人給
      付1萬2000元云云。
    2.惟查，上訴人於本院審理時陳稱：「當初被上訴人說叫我
      先墊洗樓梯的費用，是依據委任關係主張返還費用」一語
      （本院卷第108頁反面），惟此為被上訴人所否認，上訴
      人又無法舉證證明兩造間確有委任關係存在，此部分主張
      即無法採信。何況，系爭房屋位於3樓，使用樓梯為系爭
      房屋之使用收益範圍，在兩造間別無約定之情形下，自應
      由上訴人負擔使用之對價，是上訴人請求被上訴人給付此
      項樓梯清洗費用，為無理由，無法准許。
  (四)違約金部分：
    1.上訴人主張因被上訴人提前終止契約而造成損害，自有權
      依損害關係請求賠償，包含搬遷費用、換新居重新申請之
      網路、電話等費用，故請求被上訴人給付上訴人以租金3
      個月計算之違約金，共計2萬7000元云云。
    2.惟查，系爭租賃契約終止事由，是因上訴人未就終止系爭
      租約、結算租金、點交返還房屋、交還鑰匙等租約相關事
      項，與被上訴人結清，致被上訴人以上訴人積欠租金未付
      為由，而提前終止租約，顯然提前終止契約係可歸責於上
      訴人之事由所致，故上訴人主張被上訴人違約提前終止租
      約而造成其損害云云，即無理由，其所為請求，無法准許
      。
六、綜上所述，就本訴部分，被上訴人本於租賃契約之法律關係
    ，請求被告應給付原告3萬3000元（27000+6000）及其中
    3萬1500元自準備(一)暨反訴答辯(一)送達翌日即99年5月18日起
    至清償之日止，按週年利率百分之5計算之利息，其中1500
    元自準備(二)暨反訴答辯(二)送達翌日即99年6月19日起至清償
    之日止，按週年利率百分之5計算之利息，即無不合，應予
    准許。另就反訴部分，上訴人本於押租金契約之法律關係，
    請求被上訴人應給付9000元部分為有理由，其餘之請求為無
    理由，應予駁回。原審就上開應予准許部分，均為上訴人敗
    訴之判決，並依職權為假執行之宣告，經核均無不合，上訴
    論旨指摘原判決此部分判決不當，求予廢棄改判，均為無理
    由，應予駁回。
七、兩造其餘之攻擊或防禦方法及未經援用之證據，經本院斟酌
    後，認為均不足以影響本判決之結果，自無逐一詳予論駁之
    必要，併此敘明。
八、據上論結，本件上訴為無理由，依民事訴訟法第436條之1第
    3項、第449條第1項、第78條，判決如主文。
中    華    民    國   100    年    5     月    18    日
                  民事第三庭    審判長法  官  陳財旺
                                      法  官  徐玉玲
                                      法  官  劉以全
以上正本證明與原本無異
本件不得上訴。
中    華    民    國   100    年    5     月    18    日
                                      書記官  蔡忠衛